【裁判字號】    98,訴,2075
【裁判日期】    990322
【裁判案由】    塗銷所有權移轉登記   等
【裁判全文】
臺灣高雄地方法院民事判決              98年度訴字第2075號
原      告  丁○○○○○○
訴訟代理人  丙○○
被      告  甲○○
            乙○
上二人共同
訴訟代理人  王仁聰律師
上當事人間塗銷所有權移轉登記等事件，本院於民國99年3 月2
日言詞辯論終結，判決如下：
    主  文
原告之訴駁回。
訴訟費用由原告負擔。
    事實及理由
一、原告主張：坐落高雄市○○區○○段四小段690 、710 等地
    號土地（下稱系爭土地）上之同小段3368建號鋼筋混凝土造
    五層樓房（門牌號碼：高雄市○○區○○街32號，下稱系爭
    建物），原登記為被告乙○單獨所有；又系爭710 地號土地
    本為乙○單獨所有，嗣乙○將應有部分2 分之1 讓與原告，
    始為原告與乙○共有，應有部分各為2 分之1 。乙○於民國
    95年9 月29日將系爭710 地號土地應有部分2 分之1 及系爭
    建物，以新台幣（下同）750 萬元之價格售與被告甲○○，
    並已給付2 期價金225 萬元，惟因乙○無法保證原告不會主
    張優先購買權，甲○○遂要求乙○返還已給付之價金225 萬
    元，因乙○拒不返還而提起訴訟。嗣於96年3 月8 日其等成
    立調解，乙○同意返還已給付價金225 萬元中之135 萬元，
    並同意將系爭建物移轉登記與甲○○。如此一來，顯然係以
    移轉系爭建物作為上開90萬元餘款未返還甲○○之代價，自
    係乙○與甲○○重新議價之結果。亦即由原來系爭房屋與系
    爭710 地號土地合買之價金750 萬元，更改為系爭建物價金
    90萬元，而土地不再買賣。嗣系爭建物於96年4 月3 日辦妥
    所有權移轉登記，惟乙○將系爭建物所有權移轉登記與甲○
    ○時，未依土地法第104 條規定，通知具有優先購買權之基
    地所有權人即原告，則被告間就系爭建物之買賣行為，侵害
    原告之優先購買權，爰依土地法第104 條及民法第244 條第
    2 項之規定，提起本件訴訟等情。並聲明：(一)被告間就坐落
    系爭建物所為買賣之債權行為及物權行為，應予撤銷。(二)甲
    ○○應將系爭建物於96年4 月3 日所為之所有權移轉登記予
    以塗銷。(三)乙○應於原告給付90萬元時，將其所有系爭建物
    所有權移轉登記為原告所有。
二、被告則以：系爭710 地號土地原為乙○所有，於78年間乙○
    與訴外人丙○○簽訂合建契約，在該土地上興建建物，嗣系
    爭建物興建完成後，於79年7 月20日辦理建物所有權第1 次
    登記，由乙○取得系爭建物之所有權，另於79年12月21日，
    乙○將其應有部分2 分之1 移轉登記與丙○○指定之國是大
    飯店股份有限公司（下稱國是大飯店）。嗣於80年9 月24日
    國是大飯店又將該應有部分2 分之1 以買賣為原因移轉登記
    與原告所有，而與乙○共有，應有部分各為2 分之1 。其後
    ，乙○再將其應有部分2 分之1 於96年6 月20日辦理所有權
    移轉登記與甲○○。被告2 人於95年9 月間，就系爭房地買
    賣合意後，甲○○給付2 期款項225 萬元與乙○，但乙○無
    法保證原告不會主張優先購買權，甲○○遂要求乙○返還已
    收之前開款項，惟乙○拒不返還，甲○○乃向法院訴請乙○
    返還，嗣於96年3 月8 日成立調解，乙○同意將系爭建物所
    有權移轉登記與甲○○，作為返還部分價金90萬元之替代方
    法，故乙○將系爭建物之所有權移轉登記與甲○○之原因，
    並非買賣。又其等間就系爭建物並無買賣情事，而原告所有
    之土地與系爭建物間，亦無地上權、典權或租賃關係存在，
    原告無從依土地法第104 條第1 項規定主張優先購買權等語
    ，資為抗辯。並聲明：駁回原告之訴。
三、兩造不爭執事項及爭點：
  (一)不爭執部分：
    1.系爭710 地號土地原為乙○所有，於78年間乙○與丙○○
      簽訂合建契約，嗣系爭建物興建完成後，於79年7 月20日
      辦理建物所有權第1 次登記，由乙○取得系爭建物之所有
      權，另於79年12月21日，乙○將其應有部分2 分之1 移轉
      登記與丙○○指定之國是大飯店，嗣於80年9 月24日國是
      大飯店又將該應有部分2 分之1 以買賣為原因移轉登記與
      原告所有，而與乙○共有，應有部分各為2 分之1 。其後
      ，乙○再將其應有部分2 分之1 於96年6 月20日辦理所有
      權移轉登記與甲○○。此有合建契約書、系爭建物登記謄
      本、異動索引資料及系爭土地登記謄本在卷可稽（卷第11
      5-122 頁）。
    2.甲○○於96年2 月5 日以給付買賣價金為由向本院聲請與
      相對人即乙○進行調解，嗣雙方於96年3 月8 日成立調解
      ，乙○同意將系爭建物移轉登記與甲○○，並給付135 萬
      元，嗣於同年4 月3 日以調解移轉為原因，由乙○將系爭
      建物辦理所有權移轉登記與甲○○。系爭建物移轉與甲○
      ○時，原告並不知情，直至辦理移轉登記時，始知悉上開
      事實，此有系爭土地登記申請書、登記清冊附卷可憑（卷
      第50-53頁 ）。
  (二)爭點：原告是否得主張土地法第104 條之優先購買權？
四、得心證之理由：
  (一)按基地出賣時，地上權人、典權人或承租人有依同樣條件優
    先購買之權。房屋出賣時，基地所有權人有依同樣條件優先
    購買之權。其順序以登記之先後定之。土地法第104 條第1
    項定有明文。其立法意旨，在使基地與基地上之房屋合歸一
    人所有，以盡經濟上之效用，並杜紛爭，惟該優先購買權成
    立之前提，須房屋與基地分屬不同之人所有，房屋所有人對
    於土地並有地上權、典權或租賃關係存在之情形（最高法院
    69年台上字第945 號判例參照），始克發生，且不因係基地
    出賣或房屋出賣而有不同。詳言之，基地出賣時，地上權人
    、典權人或承租人有依同樣條件優先購買之權；如房屋出賣
    時，地上權設定人、出典人或出租人亦有依相同條件優先購
    買之權，均以房屋與基地所有人間，有地上權、典權或租賃
    關係存在為前提要件。
  (二)本件原告主張系爭建物為乙○所有，而系爭建物坐落之系爭
    710 地號土地為原告與乙○共有，應有部分各2 分之1 ，嗣
    乙○將系爭建物以調解為原因，於96年4 月3 日移轉登記與
    甲○○一節，為被告所不爭，並有該土地登記申請書及土地
    與建物之登記謄本在卷可稽，堪信屬實。原告主張系爭建物
    調解移轉之真正原因為買賣，其為系爭710 地號土地之共有
    人，故有土地法第104 條優先購買權之適用等語，自須以其
    與乙○間有無地上權、典權或租賃關係之存在為前提要件。
    就此原告主張依民法第425 條之1 之規定，其與乙○間依法
    推定有租賃關係存在。並查：
    1.按土地及其土地上之房屋同屬一人所有，而僅將土地或僅
      將房屋所有權讓與他人，或將土地及房屋同時或先後讓與
      相異之人時，土地受讓人或房屋受讓人與讓與人間或房屋
      受讓人與土地受讓人間，推定在房屋得使用期限內，有租
      賃關係。民法第425 條之1 第1 項前段定有明文。據此，
      必須土地及其土地上之房屋同屬一人所有，而僅將土地或
      僅將房屋所有權讓與他人，或將土地及房屋同時或先後讓
      與相異之人之情形，始有其適用。
    2.本件系爭710 地號土地原為乙○所有，於78年間乙○與丙
      ○○簽訂合建契約，嗣系爭建物興建完成後，於79年7 月
      20日辦理建物所有權第1 次登記，由乙○取得系爭建物之
      所有權，另於79年12月21日，乙○將其應有部分2 分之1
      移轉登記與丙○○指定之國是大飯店，而國是大飯店再於
      80年9 月24日將其應有部分2 分之1 移轉登記與原告等情
      ，為兩造所不爭，並有合建契約書、系爭建物登記謄本、
      異動索引資料及系爭土地登記謄本在卷可稽（卷第115-12
      2 頁）。準此而論，原告取得系爭710 地號土地應有部分
      2 分之1 之權利前，系爭710 地號土地所有人為乙○與國
      是大飯店，而系爭建物所有人為乙○，並非同屬於一人所
      有，則國是大飯店將系爭710 地號土地應有部分2 分之1
      移轉登記與原告，自不能依民法第425 條之1 第1 項規定
      推定有租賃關係存在，至為明確。是原告主張其與乙○間
      有租賃關係存在云云，即非可採。
    3.原告固與乙○共有系爭710 地號土地，應有部分各為2 分
      之1 ，其上有乙○所有之系爭建物，但其與乙○間並無租
      賃關係，有如上述，且原告亦不能證明與乙○間有地上權
      或典權關係存在，則乙○於96年4 月3 日以調解移轉為原
      因，將系爭建物移轉登記與甲○○，縱令原告所述其實質
      原因為買賣一情為真，亦與土地法第104 條第1 項規定之
      要件不合，原告尚無依該條規定對被告2 人主張依相同條
      件優先購買之權利。
五、綜上所述，本件原告依土第法第104 條第1 項規定，主張有
    優先購買系爭建物之權利，進而依民法第242 條及第244 條
    第2 項規定，請求(一)被告間就坐落系爭建物所為買賣之債權
    行為及物權行為，應予撤銷。(二)甲○○應將系爭建物於96年
    4 月3 日所為之所有權移轉登記予以塗銷。(三)乙○應於原告
    給付90萬元時，將其所有系爭建物所有權移轉登記為原告所
    有，為無理由，應予駁回。
六、本件事證已明，兩造其餘攻防及舉證，經審酌認均不影響於
    判決之結果，無庸逐一論述，附此敘明。
七、據上論結，本件原告之訴為無理由，依民事訴訟法第78條，
    判決如主文。
中    華    民    國    99    年    3     月    22    日
                  民事第三庭  法  官  李嘉益
以上正本證明與原本無異。
如對本判決上訴，須於判決送達後20日內向本院提出上訴狀，同
時表明上訴理由（原判決所違背之法令及其具體內容或依訴訟資
料可認為原判決有違背法令之具體事實）；如已於本判決宣示後
送達前提起上訴者，應於判決送達後10日內補具上訴理由（均須
按他造當事人之人數附繕本）。
中    華    民    國    99    年    3     月    24    日
                              書記官  陳瓊芳

司法院資訊處製作；財團法人民間司法改革基金會備份。
